ACORDAO-COMPLETO-2488008

ACÓRDÃO 10276/2021 ATA 26/2021 - PRIMEIRA CÂMARA

VISTOS, relatados e discutidos estes autos de embargos de declaração opostos por Carlene de Carvalho Guimarães e Ilna Carvalho Vasconcelos ao Acórdão 8720/2021-TCU-Primeira Câmara;
ACORDAM os Ministros do Tribunal de Contas da União, reunidos em sessão da Primeira Câmara, ante as razões expostas pelo relator, em: 
9.1. receber o expediente peça 69 como mera petição, sem efeito suspensivo, nos termos do artigo 287, § 6º, do Regimento Interno;
9.2. aplicar a Carlene Carvalho Guimarães e a Ilna Carvalho Vasconcelos, individualmente, a multa prevista no artigo 58 da Lei  8.443/1992 c/c o artigo 1.026, § 2º, do Código de Processo Civil (CPC) , na forma do artigo 298 do RI/TCU, no valor de R$ 3.000,00 (três mil reais) , em razão de oposição de embargos de declaração manifestamente protelatórios, fixando-lhes o prazo de 15 (quinze) dias, a contar da notificação, para que comprovem perante o Tribunal, nos termos do artigo 214, inciso III, alínea "a", do RI/TCU, o recolhimento da referida quantia ao Tesouro Nacional, atualizada monetariamente desde a data do presente acórdão até a do efetivo recolhimento, se for paga após o vencimento, na forma da legislação vigente;
9.3. informar a Carlene Carvalho Guimarães e a Ilna Carvalho Vasconcelos que, nos termos do art. 1.026, § 3º do NCPC c/c o artigo 298 do RI/TCU, a oposição de novos embargos de declaração, com cunho protelatório, ensejará o aumento da gradação da pena, bem como a interposição de qualquer outro recurso ficará condicionada ao depósito prévio do valor da multa;
9.4. ordenar à unidade técnica de origem que se abstenha de autuar, como recurso, expedientes apresentados em desacordo com este acórdão por Carlene Carvalho Guimarães e Ilna Carvalho Vasconcelos;
9.5. autorizar, desde logo, nos termos do artigo 28, inciso II, da Lei 8.443/1992, a cobrança judicial das multas, atualizadas monetariamente a partir do dia seguinte ao término do prazo estabelecido até a data do efetivo recolhimento, na forma da legislação em vigor, caso não atendida a notificação; e
9.6. dar ciência dessa deliberação às recorrentes.

Embargos de declaração em aposentadoria.

Primeira Câmara

Ministério Público do Trabalho.

3. Interessados/Responsáveis/Recorrentes:
3.1. Interessados: Carlene de Carvalho Guimarães (XXX.627.975-XX); Ilna Carvalho Vasconcelos (XXX.743.923-XX); Itacir Luchtemberg (XXX.420.009-XX)
3.2. Recorrentes: Ilna Carvalho Vasconcelos (XXX.743.923-XX); Carlene de Carvalho Guimarães (XXX.627.975-XX).

13.1. Ministros presentes: Benjamin Zymler (na Presidência), Walton Alencar Rodrigues (Relator), Vital do Rêgo e Jorge Oliveira.
13.2. Ministros-Substitutos presentes: Augusto Sherman Cavalcanti e Weder de Oliveira.

ACORDAO-COMPLETO-2518719

Acórdão de Relação 18681/2021 - Primeira Câmara

Acórdão de Relação

WALTON ALENCAR RODRIGUES

Ministro Walton Alencar Rodrigues.

Trata-se, na atual fase processual, dos expedientes peças 66 e 69, denominados embargos de declaração, encaminhados a esta Corte por Carlene de Carvalho Guimaraes e Ilna Carvalho Vasconcelos, por meio do qual se insurgem contra o Acórdão 8720/2021-TCU-Primeira Câmara, proferido em 15/6/2021, que possui o seguinte teor: 
"9.1. conhecer dos embargos de declaração, para, no mérito, negar-lhes provimento; 
9.2. dar ciência às recorrentes." 
Os expedientes informam que o prazo para oposição de embargos começou a fluir em 22/6/2021. Ambos foram protocolados em 23/6/2021.

8.1. Rudi Meira Cassel (22256/OAB-DF), representando Carlene de Carvalho Guimaraes e Ilna Carvalho Vasconcelos.

Não atuou.

APOSENTADORIA. MEMBROS DO MINISTÉRIO DO TRABALHO REMUNERADOS POR SUBSÍDIO. MANUTENÇÃO DE PARCELA REFERENTE À INCORPORAÇÃO DE QUINTOS. ILEGALIDADE. PEDIDOS DE REEXAME. NEGATIVA DE PROVIMENTO. EMBARGOS DE DECLARAÇÃO. NEGATIVA DE PROVIMENTO. NOVOS EMBARGOS DE DECLARAÇÃO MERAMENTE PROTELATÓRIOS. RECEBIMENTO COMO MERA PETIÇÃO. APLICAÇÃO DE MULTA.

APOSENTADORIA (APOS)

não atuaram

Cuidam os autos, originalmente, dos atos de aposentadoria de Carlene de Carvalho Guimarães (inicial - peça 2) , Ilna Carvalho Vasconcelos (alteração - peça 3) e Itacir Luchtemberg (inicial - peça 4) , todos membros do Ministério Público do Trabalho.
Os três atos foram considerados ilegais e tiveram seus registros negados, na forma do Acórdão 7298/2020-TCU-Primeira Câmara (peça 9) , relatado pelo E. Ministro-substituto Augusto Sherman Cavalcanti, em substituição ao E. Ministro Vital do Rêgo, por apresentarem, simultaneamente, remuneração por meio de subsídio e pagamento de parcela decorrente da incorporação de "quintos/décimos", pelo exercício de cargo comissionado.
O Ministério Público do Trabalho, Carlene de Carvalho Guimarães e Ilna Carvalho Vasconcelos interpuseram os pedidos de reexame peças 17, 21 e 22, todos improvidos por intermédio do Acórdão 7637/2021-TCU-Primeira Câmara (peça 46) , da minha relatoria.
Carlene de Carvalho Guimarães e Ilna Carvalho Vasconcelos opuseram os embargos de declaração peça 52 e 55, contra o Acórdão 7637/2021-TCU-Primeira Câmara. Na forma do Acórdão 8720/2021-TCU-Primeira Câmara, o TCU negou-lhes provimento, por inexistirem omissões, contradições ou obscuridades que pudessem ser sanadas por meio dessa espécie recursal. 
Na atual fase processual, apreciam-se novos embargos de declaração, peças 66 e 69, opostos por  Carlene de Carvalho Guimarães e Ilna Carvalho Vasconcelos, nos quais alegam que o Acórdão 8720/2021-TCU-Primeira Câmara foi omisso acerca de dos argumentos apresentados a título de reexame, sobretudo, da necessidade de sobrestamento do feito, haja vista que ignora que a percepção de subsídios, juntamente com quintos/décimos, em proventos de aposentadoria de membros do Ministério Público, está em discussão nos TCs Processo 017.382/2006-7 e Processo 027.914/2013-5, sendo que, no primeiro, as determinações exaradas por meio do Acórdão 3332/2015-TCU-Plenário, estão suspensas e, no segundo, há proposta de modulação de efeitos.
Em seguida, buscam convencer de que a remuneração por subsídio é compatível com o pagamento de vantagens pessoais de caráter subjetivo e de que as circunstâncias requerem a modulação dos efeitos do Acórdão 7298/2020-TCU-Primeira Câmara.  
Mencionam, em certo ponto, que foi dito e ignorado que concessão de quintos está regulamentada pela Resolução CNMP 9/2006, a qual está em consonância com a legislação, tanto que sua percepção pelos membros do MPU sempre foi admitida por esta Corte.
Informam que a matéria está em discussão no STF, onde tramita a ADI 3.834, por meio da qual se intenta declarar a inconstitucionalidade do art. 4°, inciso V, da Resolução CNMP 9/2006, por suposta ofensa ao art. 39, § 4°, da Constituição da República.
Fazem menção à irredutibilidade de vencimentos, vedação à interpretação retroativa e segurança jurídica. 
Com fulcro nesses argumentos, requerem sobrestamento do feito até a apreciação definitiva dos TCs Processo 027.914/2013-5 e Processo 017.382/2006-7 e, no mérito, o acolhimento das razões exaradas, para manter a parcela oriunda dos quintos incorporados, ou, subsidiariamente, que a extinção da parcela ocorra de forma progressiva.
Apresentados os fatos mais relevantes registrados nos autos, passo a decidir.
O Acórdão 7637/2021-TCU-Primeira Câmara, ora embargado, apreciou os embargos de declaração peças 52 e 55, que possuem conteúdo praticamente idêntico ao dos embargos em tela.
No voto condutor daquela deliberação, consignei que o exame da alegação de necessidade de sobrestamento do feito, até apreciação, em definitivo, dos TCs Processo 017.382/2006-7 e Processo 027.914/2013-5 foi feito em três parágrafos do voto condutor do Acórdão 7637/2021-TCU-Primeira Câmara, além de em outros tantos da instrução elaborada pela unidade técnica do TCU, que foi expressamente incorporada às minhas razões de decidir.
Com relação à alegação de que a concessão de quintos estava regulamentada pela Resolução CNMP 9/2006, aduzi que o argumento merecera quatro parágrafos do voto condutor do Acórdão 7637/2021-TCU-Primeira Câmara e análise acurada da unidade instrutiva.
No que tange às demais objeções, incluindo necessidade de modulação dos efeitos, tramitação da ADI 3.834 e compatibilidade do sistema de remuneração por subsídio com pagamento de vantagens pessoais de caráter subjetivo, assinalei a impossibilidade de apreciá-las em sede de embargos, na medida em que as recorrentes nem mesmo os haviam associado a defeitos sanáveis por meio dessa espécie recursal. Acrescentei que todas elas haviam sido examinadas na etapa processual precedente.
Esclareci, na ocasião, que não se pode tachar de omisso julgado que examina a matéria controvertida e lhe dá solução, pelo simples fato de essa solução não corresponder à desejada pela parte.
Os argumentos aduzidos por Carlene de Carvalho Guimarães e Ilna Carvalho Vasconcelos nos embargos contra o Acórdão 7637/2021-TCU-Primeira Câmara foram devidamente examinados pelo órgão julgador. Não obstante, as inativas retornam agora aos autos para repeti-los todos, no mais das vezes, sem nem mesmo vinculá-los a supostos defeitos sanáveis por meio dessa espécie recursal. 
Tais circunstâncias permitem inferir, com segurança, o real intuito do expediente recursal em tela, evitar que o Acórdão 7298/2020-TCU-Primeira Câmara, que julgou ilegais os atos de aposentação das inativas, produza os efeitos que lhe são inerentes.
Evidenciado o caráter protelatório destes embargos, em cumprimento ao que dispõe o artigo 287, § 6º, do Regimento Interno, recebo-os como mera petição, sem efeito suspensivo, o que implica a não suspensão da consumação do trânsito em julgado do Acórdão 7298/2020-TCU-Primeira Câmara.
Além disso, tendo em vista que a interposição de embargos meramente protelatórios dificulta o exercício das competências atribuídas a este Tribunal pela Constituição Federal, por tumultuarem a marcha processual e subtraírem tempo do corpo técnico desta Casa e dos membros deste colegiado, passível de ser empregado em processos de grande materialidade e relevância, valho-me da solução adotada pelo Tribunal ao exarar os acórdãos 593/2017, da relatoria do E. Ministro Bruno Dantas, e 1.687/2020 e 2.001/2020, da minha relatoria, todos do Plenário, e aplico às embargantes a multa prevista no artigo 58 da Lei 8.443/1992 c/c o artigo 1.026, § 2º, do Novo Código de Processo Civil (Lei 13.105/2015) , na forma do artigo 298 do Regimento Interno do TCU.
Por fim, alerto as inativas de que a eventual reiteração de embargos protelatórios ensejará a elevação da penalidade, conforme artigo 298 do Regimento Interno, c/c o artigo 1.026, § 3º, da Lei 13.105/2015.
Ante o exposto, voto no sentido de que o Tribunal adote o acórdão que ora submeto à deliberação deste Colegiado.
TCU, Sala das Sessões, em 27 de julho de 2021.
WALTON ALENCAR RODRIGUES 
Relator